【裁判字號】    92,重上更(九),11
【裁判日期】    920714
【裁判案由】    違反稅捐稽徵法
【裁判全文】
臺灣高等法院高雄分院刑事判決          九十二年度重上更(九)字第一一號
    上  訴  人
    即  被  告  甲○○
    選任辯護人  湯阿根
右上訴人因違反稅捐稽徵法案件，不服臺灣高雄地方法院八十年度訴字第一六五六號
中華民國八十年九月二十一日第一審判決（起訴案號：臺灣高雄地方法院檢察署八十
年度偵字第四○四五號、第九七二六號），提起上訴，判決後經最高法院第九次發回
更審，本院判決如左：
    主  文
原判決關於甲○○部分撤銷。
甲○○納稅義務人之負責人，以詐術逃漏稅捐，處有期徒刑捌月，減為有期徒刑肆月
，如易科罰金以參佰元折算壹日；又共同連續商業負責人，以明知為不實之事項，而
填製會計憑證，處有期徒刑壹年，減為有期徒刑陸月，如易科罰金以參佰元折算壹日
，應執行有期徒刑玖月，如易科罰金以參佰元折算壹日。
    事  實
一、甲○○為高雄市三民區○○○街四三三─一號誼光企業服務有限公司（下稱誼光
公司）及桃園縣中壢市○○○路○段十一號三樓宏一環境工業股份有限公司（下
    稱宏一公司）之負責人（商業負責人）；亦係高雄市三民區○○○街四三三號－
    一誼正企業有限公司（掛名負責人李春美，下稱誼正公司）、高雄市左營區○○
    ○路一一二五號呈俊企業有限公司（掛名負責人柯國基，下稱呈俊公司）、高雄
    市新興區○○○路一二二號維懋企業有限公司（掛名負責人蕭富森，下稱維懋公
    司）等三家公司之實際負責人（商業負責人）。已判決確定柯元喜為宏一行之商
    業負責人（宏一行設於中壢市○○○路○段十一號三樓－與宏一公司同址）；通
    緝中之劉燄為呈俊行之商業負責人（呈俊行設於高雄市三民區○○○街四三三─
    一號－與誼光公司同址）。甲○○所經營之誼光公司、維懋公司、呈俊公司及誼
    正公司於七十七年間起至七十八年間，分別與台中市、台北縣多所國小訂立裝設
    中央系統飲水機工程（其中誼光公司之報稅金額達五千六百餘萬元、維懋公司之
    報稅金額為一千三百餘萬元、呈俊公司之報稅金額為二千五百餘萬元、誼正公司
    之報稅金額為二千五百餘萬元），其為圖逃漏稅捐，竟與劉燄、柯元喜共同基於
    填載不實統一發票（會計憑證）之概括犯意聯絡而逃漏稅捐，於民國七十八年一
    至三月間，明知宏一行與呈俊行及維懋企業有限公司，無如附表一所列金額等值
    物品實際之交易（其發票日期、買受人、發票號碼、銷售金額均詳如附表一所示
    ），竟推由柯元喜連續填製附表一所示之不實統一發票二十二張，金額共計新台
    幣（下同）五千五百四十八萬七千二百元，分別交付呈俊行（二十一張）、維懋
    公司（一張）充作營業進項憑證；亦明知呈俊行與誼光公司、宏一公司、誼正公
    司、呈俊公司、及維懋公司等五家公司，於七十七年十二月至七十八年七月間，
    無如附表二所列金額等值物品之實際交易（其發票日期、買受人、發票號碼、銷
    售金額均詳如附表二所示），亦推由劉燄連續填製附表二所示之不實統一發票三
    十一張，金額共六千一百五十一萬三千三百九十八元，供誼光公司等五家公司充
    作進項憑證，並由誼光公司等五家公司分別持宏一行或呈俊行前開統一發票當進
    項憑證向高雄市稅捐稽徵處、桃園縣稅捐稽徵處申報（至於宏一行及呈俊行就附
    表一、二所示之統一發票向稅捐稽徵機關申報情形則如附表一、二備註欄所示）
    ；嗣經稅捐機關發覺宏一行之交易及報稅情狀有異予以查核而發覺上情。而誼光
    公司等五家公司逃漏營業稅經稅捐機關核定分別為，誼光公司一百零七萬八千三
    百十三元、宏一公司十萬八千二百四十二元、呈俊公司九十九萬七千四百十七元
    、誼正公司二十八萬二千四百四十七元、維懋公司三十六萬七千元，合計共為二
    百九十萬七千九百十九元（公訴人誤為三百零七萬零七百三十八元），均足生損
    害於稅捐稽徵機關對對統一發票之管理及稅捐核課之正確性。
二、案經高雄市稅捐稽徵處移送臺灣高雄地方法院檢察署檢察官偵查起訴。
    理  由
一、訊據上訴人即被告甲○○否認有右揭犯行，辯稱：伊係應用科學之發明家，為推
    動生飲計劃服務社會，曾先後成立誼光公司及宏一公司，分與親友共組誼正公司
    、呈俊公司，維懋公司，伊對上開公司雖有影響力，但無法完全掌控，各公司財
    務均獨立，上開公司之成立主要是用來推廣業務。因該等公司營業項目均以伊之
    專利發明為基礎，常需向市場四處尋找購買特殊零組件及取得進貨憑證，實不勝
    其煩，適友人劉燄願意代勞，順便賺取盈利，伊乃應允將誼光公司等五家公司所
    須零組件委託劉燄設法購買並取得進貨憑證，劉燄乃正式成立呈俊行營運，嗣劉
    燄復轉請柯元喜成立宏一行，再代劉燄處理前述購貨及索取進貨憑證業務，並從
    中賺取差價，該宏一行、呈俊行並非虛設，伊僅將之作為協力或衛星廠商，並在
    訂單及技術上予以協助，絕未操控，更未據以逃漏稅捐。為節省開支，宏一行之
    營業地址始登記在宏一公司同址，實際倉庫則向吳餘東租用，而零組件均在高雄
    市○○○路柯元喜自宅組合後向呈俊行交貨，呈俊行再向誼光公司等五家公司交
    貨，七十八年三月之前宏一行均依法報稅，七十八年三月中旬誼光公司等公司因
    工程款延後，未能如期付款與呈俊行，致呈俊行無法交付貨款與宏一行，宏一行
    遂無力於七十八年三月中旬繳納稅款，並導致稅捐處停用宏一行發票，柯元喜雖
    事後欲補繳稅款，稅捐機關以已移送法院為由，不能再補繳稅款，柯元喜向伊表
    示將原先被伊扣除之預備繳稅三百多萬元還給他，即願負一切責任，伊即將該預
    備繳稅款交給伊元喜云云。惟查：
(一)、被告甲○○已坦承為誼光公司，宏一公司之負責人；又其於高雄市稅捐稽徵處談
    話時供稱：「呈俊企業公司、誼正公司、維懋公司係本人之關係企業，因銷貨予
    學校、公家機關，需要招標，才設立這三家公司，其負責人並不負責業務，全權
    由我負責這三家公司業務」；於偵查中供稱：「宏一公司是我的，在中壢」等語
    （見偵四０四五號卷第四頁、三四頁背面），核與證人即誼正公司掛名負責人李
    春美供在高雄市稅捐稽徵處談話所稱：「我是誼正企業有限公司負責人，但我並
    不參予公司業務．．．公司實際業務係由甲○○負責」（見偵四○四五號卷第八
    頁）；證人即維懋公司掛名負責人蕭富霖在高雄市稅捐稽徵處談話所稱：「我是
    七十八年五月三十日以後才進入維懋企業有限公司任職，我只是掛名負責人，實
    際上公司是由甲○○先生負責．．．」（見偵四○四五號卷第九頁）；證人即呈
    俊公司掛名負責人柯國基在高雄市稅捐稽徵處談話所稱：「（你是呈俊有限公司
    董事長？）是的，但我沒出資，公司是甲○○的」（見偵四○四五號卷第四○頁
    反面）；足認被告除係誼光公司、宏一公司之負責人外，亦係呈俊公司、誼正公
    司、維懋公司之實際負責人。至蕭富霖其後又稱：「（維懋公司之實際負責人為
    何人？）我是負責人。因用到他的專利產品，所以專業部分由他負責」（見重上
    更(三)字第一九號卷第七四頁反面）、「（維懋公司資金來源為何？）向彰銀的高
    雄分行借貸四百萬，是以公司名義貸的，我是負責人」（見重上更(三)字第一九號
    卷第八三頁）；及柯國基嗣後所稱：「（呈俊公司與被告何關？）無關，他只是
    股東之一，我才是實際負責人，他只負責專利、設計業務」（見重上更(三)字第一
    九號卷第七四頁）、「（呈俊公司之資金來源為何？）向合庫三民分行借款六百
    萬，另向彰銀三民分行借四百萬。（是否以呈俊公司名義借的？何人為代表人？
    ）是，以我為代表人。（是否以呈俊公司名義辦抵押貸款？）是，以我為財產提
    供人」（見重上更(三)字第一九號卷第八二頁），並分別提出借款資料以證明係真
    正負責人，因與前開證據不符，顯係事後迴護被告之詞，不足為被告有利之認定
    。
(二)、又被告供承柯元喜為宏一行負責人，劉燄為呈俊行負責人；而宏一行向稅捐稽徵
    機關取得統一發票後，均交付甲○○，此據證人即曾為宏一行代領發票之陳金葉
    於桃園稅捐稽徵處談話時證稱：「宏一行七十七年度之統一發票是我向中壢處領
    取交給甲○○，七十八年之購買證亦由我代領，甲○○叫我去領的，買了發票交
    給甲○○，宏一行之柯元喜我不認識，我在宏一行擔任記帳工作，薪水是甲○○
    付給我的」，於偵查中亦證稱：「宏一行誰開的我不知道，但都是甲○○叫我去
    買（買統一發票），他都交給我購票證明，買了二次，一次一本，另一次二本，
    買回來交給甲○○，在宏一行沒有見過其他職員，一向都是甲○○接洽」等語（
    見偵四０四五號卷第二七、二八、八十、八十一頁）；於本院前審審理中亦稱：
    「（是否曾經幫忙被告領過發票？）有的」、「（是否記得是誰叫你去領的？）
    時間太久，我忘記了」、「（當時你幫忙領過發票幾次？）我比較有印象的是兩
    次，一次因為有欠證件，另外一次是因為稅務人員不在，我跑了兩趟，所以我比
    較有印象，其他的我則不確定」、「（是否記得領什麼樣的發票？）我只有辦一
    家的發票，我只記得我先生是在誼光上班，但是不知道公司的確實全銜，也不知
    道所領的發票是哪一間的」、「（是否宏一行？你以前是這樣說的？）應該是的
    ，那時印象比較深刻」、「（宏一行的名稱你是如何知道的？）老闆拿宏一行的
    證件給我去領發票，所以我才知道有這家公司」、「（當時是如何將三本發票交
    給被告的？）時間太久，我忘記了，應該那時候說的是正確的」、「應該都是被
    告來找我拿發票，我不太可能把發票送到高雄，我不知道中壢的公司住址，只知
    道地點，因為我常常從那裡經過，我不可能把發票送到高雄，所以我不知道高雄
    的公司地址，但是我知道他們中壢的辦公室地點」（本院重上更(八)卷第一五六至
    一六０頁），均一再指述有將購買之宏一行發票交給被告之事實；此外，並有領
    用統一發票紀錄卡（見偵四０四五號卷第九十二頁）。參以宏一行及被告負責之
    宏一公司均登記設在中壢市○○○路○段十一號三樓（此為被告所是認），及稅
    捐稽徵機關因發現宏一行之交易有「有進無銷」情形，乃通知誼光公司、誼正公
    司、維懋公司、呈俊公司、呈俊行攜帶資料至稅捐處查核，因而在呈俊行之帳冊
    中發宏一行之統一發票一事，已經證人即稅捐處人員蔡天貴在本院審理中證稱：
    「空白發票我們通知他們攜帶帳冊來審查時發現的，此資料是誼正負責人李春美
    提出的。李春美拿誼正的來，我在看時發現的，呈俊行也是李春美拿來的，帳冊
    均是李春美提供的，帳冊是誼正及呈俊行的，三本空白發票於該等帳冊中發現的
    」（見原審八十年訴字第一六五六號卷第九五頁）、「（你查帳時宏一行空白發
    票是由那裡公司帳冊發現？）在呈俊行裝帳冊袋內發現。（誼光所屬公司之帳冊
    中是否夾有宏一行發票？）沒有」（見上更(二)字第二三○號卷第二九頁反面及三
    ○頁）；及證人李春美供稱：「（台端於八十年一月二日曾來本處備詢，並攜帶
    誼正企業公司暨呈俊企業公司全部帳簿憑證前來接受查核，經查帳冊裡面發現有
    宏一行三本發票及呈俊行帳簿憑證，請問上述帳簿是由何處取得，由何人叫你送
    來查核？）上述帳簿係由甲○○叫我拿來稅捐處查核，帳簿放置地點為誼光企業
    服務有限公司，地址三民區○○○街四三三之一號」（見偵字第四○四五號卷第
    八頁反面）、「（你提供給高市稅捐處為什麼會夾三本宏一行的空白發票？）那
    些帳簿是整包包紮一起，我也不知道夾有那些空白發票」（見上更(一)字第一○三
    號卷第四二頁反面及四三頁）、「（宏一行的空白發票到底夾在那一個公司的帳
    冊裡面？）整包的帳冊有宏一行、呈俊行、誼正公司的資料，我記得是從呈俊行
    的資料裡抽出來的，因為袋子寫的呈俊行」（見上更(一)字第一○三號卷第四四頁
    ），是依證人李春美所述，其攜至稅捐機關之帳冊是被告所交付，且其中即包括
    宏一行之統一發票在內，可見陳金葉所述有將統一發票交付予被告一事係事實，
    由此亦可見宏一行確由被告操控，且對宏一行之統一發票製作，確知情參與。
(三)、呈俊行原負責人為被告甲○○之妻呂蘇美雲，七十七年十一月負責人變更為劉燄
    後，營業處所仍設在高雄市○○○街四三三─一號，與甲○○之誼光公司同址（
    此為被告所是認），嗣後呈俊行之帳務亦由誼光公司之職員攜帶資料委託會計師
    李秀英處理，此亦據證人李秀英證稱：「本公司確有為呈俊行辦理變更負責人（
    原負責人呂蘇美雲為甲○○之妻）、營業項目，領用發票係由本公司會計小姐黃
    金雪與呈俊行負責人劉燄前往稅捐處洽購，領用發票即交由劉燄帶回，俟申報發
    票時才至營業住址三民區○○○街四三三之一號收取發票申報，此案件係由甲○
    ○陪同劉燄攜帶有關資料前往本公司委託辦理」、「本公司代理呈俊行記帳期間
    為七十七年十二月至七十八年七月間，於七十八年八月十日由誼光企業有限公司
    會計黃小姐至本公司將呈俊行有關帳簿憑證取回」、「誼正企業公司之代理記帳
    ，係委託本公司代理」（見偵四○四五號卷第六頁及反面），且有營利事業變更
    登記申請書在卷足憑（見上更(一)卷第三九之一頁）；依其所述，呈俊行之相關帳
    簿憑證是由被告負責之誼光公司會計小姐前去取回，及前開證人李春美所述是被
    告請其將帳冊等資料送至稅捐處查核，其中即包括呈俊行之資料（並於呈俊行之
    帳冊內發現宏一行之統一發票）等情，足見被告對呈俊行亦有操控權，且呈俊行
    製作之統一發票，被告亦知情參與。
(四)、依據卷附資料，宏一行設立於七十七年間，其營業地址為中壢市○○○路○段十
    一號三樓，登記營業項目為塑膠管料配件、電器零件、自動控制系統等，於七十
    八年四月間他遷不明；宏一行在領用統一發票期間七十八年元月至三月間，共開
    立二十一張統一發票予呈俊行，金額共計為五千四百九十八萬七千二百元，另開
    立一張統一發票予維懋企業有限公司，金額為五十萬元，其品名為飲水機、開水
    機、水處理設備、冰水機等，均非宏一行登記營業項目範圍（見本院重上更五卷
    第二二八頁）。又呈俊行登記營業項目亦為塑膠管料配件、電器零件、自動控制
    系統等（見本院上更一卷第三九之一頁），呈俊行在領用統一發票期間，共開立
    附表二所示三十一張統一發票予誼光公司等五家公司，金額共計為六千餘萬元，
    其品名亦為飲水機、開水機、水處理設備、冰水機等，均非呈俊行登記營業項目
    範圍（見本院重上更五卷第二二八頁）。
(五)、據已判決確定之共同被告柯元喜在原審供稱：設立宏一行時，伊僅出資二、三十
    萬元，宏一行之發票均由伊開立等語；惟經原審法院一再訊問宏一行有無出貨予
    劉燄經營之呈俊行、金額總數多少時，柯某數度默不作答，甚者連呈俊行地址位
    於何一縣市均稱不清楚，並稱公司帳簿由劉燄管領，賣予呈俊行之貨物係由劉燄
    請人至公司載運，伊係於七十七年間，經劉燄介紹，而認識甲○○等語（原審卷
    第一七四、一七五頁）。查宏一行之資本額既僅二、三十萬元，且公司剛行成立
    不久，何以能在二、三月期間內出售五千餘萬元之貨物予呈俊行﹖退一步而言，
    若有出售，何能委稱不知呈俊行地址，又何以無法提供確實來往進銷貨之帳冊以
    供查稽；再者，依證人吳餘東在稅捐處談話時供稱：「（柯元喜你是否認識？）
    只見過一次面，當時是柯元喜申請宏一行之營業登記時在稅捐處調查時曾見過一
    次面」、「有出租中壢巿月眉里一五０之九號房屋給柯元喜作為存放塑膠管，期
    間自七十七年底至七十八年初，大約租了二個月即搬走；我的工作是倉庫管理，
    所進之塑膠管僅進貨一次、銷貨一次，均是整批處理；（倉庫之進出是奉誰之指
    示辦理﹖）均由甲○○及柯元喜以電話指示」（見偵四○四五號卷第三一頁），
    可見柯元喜所銷售者僅是塑膠管，並無飲水機等項目，且僅有一次進貨行為，故
    宏一行與呈俊行間無交易事實，應堪認定。
(六)、宏一行於七十八年一月至三月開立發票二十二張金額五千餘萬元予呈俊行及維懋
    公司作為進貨憑證，卻無任何進貨事實，已如前述，而宏一行於七十七年十二月
    份成立後，僅於七十七年十二月間就其開立二張發票金額六萬四千二百元申報營
    業稅（稅款繳三千二百一十元），事後所開立上開二十二張發票計五千餘萬元，
    均未依規定申報繳稅，此有桃園縣稅捐稽徵處函足按（見本院重上更五卷第一一
    四頁），足見宏一行先前一次申報繳稅三千二百十元係為事後續請發票之用，宏
    一行並無實際銷貨予呈俊行；而呈俊行開立發票三十一張金額共六千一百五十一
    萬三千三百九十八元供誼光公司等五家公司為進貨憑證，自身進貨憑證則絕大多
    數係宏一行之發票，雖分別於七十七年十一至十二月、七十八年一至二月、七十
    八年三至四月、七十八年五至六月各有申報營業稅，但各期所繳營業稅款分別一
    百五十三元、０元、八百六十七元、二萬零七百元（見本院上更一卷第三九之二
    至之五頁），營業金額龐大，所繳營業稅款極少，先前申報續繳稅，顯為便利請
    領發票之用，嗣未依規定申報繳稅，負責人劉燄亦逃匿無蹤，足見呈俊行亦無實
    際銷貨，此亦據移案機關函述甚詳（偵查卷內），並有統一發票清冊、流向圖等
    在卷足憑。則宏一行及呈俊行所製作附表一、二所示之統一發票，俱與事實不符
    ，又誼光公司等五家公司持宏一行或呈俊行之統一發票作為進項憑證申報，亦屬
    不實之事項，均堪認定。
(七)、正常情形，公司向上手買貨，須向上手取得進貨貨款之發票，該批貨物銷售給其
    下手，亦需開發票給對方，該進貨與出貨之差額，即是利潤，需繳納百分之五營
    業稅，而宏一行開出五千餘萬元之發票給呈俊行與維懋公司，未申報進貨，亦未
    繳稅，依專業認定，該部分屬虛偽買賣，其後所列所有交易（指該五千餘萬元部
    分）均屬虛偽買賣等情，業據證人即稅務員蔡天貴於本院證述明確（見本院重上
    更(九)卷第一七六頁）。而宏一行與呈俊行間，呈俊行與被告負責之誼光公司等五
    家公司間，因無實際銷貨事實，依財政部七十八年八月三日台財稅第七八０一九
    五一九三號函釋，非屬營業稅課徵標的，故宏一行、呈俊行對於所開立之附表一
    、二所示統一發票，並無逃漏營業稅（見本院重上更(五)卷第一二六頁）。而被告
    負責之誼光公司等五家公司，各公司逃漏營業稅額，經稅捐機關查核結果，誼光
    公司一百零七萬八千三百十三元、宏一公司十萬八千二百四十二元、呈俊公司九
    十九萬七千四百十七元、誼正公司二十八萬二千四百四十七元、維懋公司三十六
    萬七千元，合計共為二百九十萬七千九百十九元，有高雄市稅捐稽徵處函及桃園
    縣稅捐稽證處函可按（見本院重上更(五)號卷第一００、一一四、一二二頁），足
    認被告負責之誼光公司等五家公司有逃漏上開金額之營業稅。又因本件誼光等五
    家公司為營業稅之申報，並無營利事業所得稅之申報，是渠等所逃漏之稅捐僅為
    營業稅，自無逃漏營利事業所得稅，附此說明。又依被告所提出之誼光公司、維
    懋公司、呈俊公司及維懋公司之合約書等資料（外放），上開誼光公司、維懋公
    司、呈俊公司及誼正公司於七十七年間起至七十八年間，分別與台中市、台北縣
    多所國小訂立裝設中央系統飲水機工程，其中誼光公司之報稅金額達五千六百餘
    萬元、維懋公司之報稅金額為一千三百餘萬元、呈俊公司之報稅金額為二千五百
    餘萬元、誼正公司之報稅金額為二千五百餘萬元（宏一公司部分未經提出），可
    見其營業金額鉅大，從而其為達逃稅目的，而以上開方式逃漏稅捐，應與事理無
    背。
(八)、綜上論述，宏一行、呈俊行均與被告甲○○經營之公司同地址，皆受被告甲○○
    操控，由宏一行開立發票供呈俊行扣抵銷貨，再由呈俊行開立發票供誼光公司等
    五家公司扣抵銷貨，宏一行及呈俊行最後不依規定申報繳稅，被告所負責之誼光
    等五家公司以前開方式迂迴開立統一發票扣抵銷貨藉以逃漏營業稅捐之犯行至明
    ，雖被告甲○○提出誼光等公司之支票票根，作為證明確實有向呈俊行進貨，並
    且以該支票支付貨款之情事；惟查宏一行及呈俊行既由甲○○操控公司之業務，
    已如前述，其為逃稅目的，而各公司間互有金錢支出往來，乃屬當然；且被告提
    出之支票到期日、張數、金額均與前述發票上所載者不同；況呈俊行查無進貨事
    實，故無從為被告有利之認定；又被告甲○○提出誼光公司等四家公司與台中市
    政府及台北縣多所國小訂立合約影本及工程標單影本等（外放），固足以證明誼
    光公司等公司確有營業行為，然誼光公司等所裝售中央系統飲水機工程，與呈俊
    行間既無確實之生意來往，核其目的顯在取得進貨憑證抵充成本減繳稅金，而以
    前開迂迴方式取得不實發票申報逃漏稅捐，可以認定（依稅捐處人員蔡天貴及梁
    彥斌在本院前審所述，有去銀行查那五張支票但找不到，所以不知道該五張支票
    有無回流到誼光公司，而本件依上所述，因該支票到期日、張數、金額與統一發
    票不符，亦難以蔡天貴二人之陳述而為被告有利之認定）。是該等合約影本不足
    為被告有利之認定。至被告負責之誼光公司等五家公司，縱有實際曾另向不明廠
    商進貨，但被告是否均已申報，或因實際交易進貨憑證金額太少，而不願提出供
    公司作為進貨憑證扣繳申報，如屬後者，既無提出，本院無從對被告逃漏營業稅
    稅額有利之認定，併此說明。另被告與柯元喜、劉燄製作不實之統一發票，持以
    行使，足生損害於稅捐稽徵機關對統一發票之管理及稅捐稽徵之正確性。
(九)、被告雖舉證人陳順成以證明其有營業及向柯元喜採購之事，惟如前述，本院並非
    認定被告所負責之誼光公司等公司沒有營業，因此，陳順成有關被告所負責之誼
    光公司等公司有在台中市承包學校飲水工程之陳述，並不足為被告有利之證據；
    又其關於飲水設備之來源，在本院前審中陳稱：我負責現場施工，公司向誰採購
    我不知道，及柯元喜有送貨來（上更(一)卷第六十七頁），在本院審理中則稱：公
    司的設備都由一位叫劉燄的人送過來（本院重上更(八)卷第一一０頁），前後陳述
    異，且其是被告公司之員工，核其所述應為迴護被告之詞，不能採信；又證人楊
    怡均雖證稱：柯元喜曾向其借場地，但其又陳明：「（柯元喜是否有向你借過場
    地？）他（指被告）有說是一個叫阿喜（柯元喜）的人要用的，但是我說我不管
    阿喜的事情，反正我借給被告就對了。我那時候很忙，在工廠進進出出的」、「
    （是否知道柯元喜有進貨、出貨等事情？）他們進出貨很多，還有請工人，我不
    知道阿喜是否有在那裡進出。被告向我借那個場地，大約借了一年以上，我沒有
    向他收取租金，大家都是朋友，方便就好」（本院重上更(八)卷第九十七頁），亦
    陳稱：係由被告出面替柯元喜借用場地，而且不知道柯元喜有在那裡進出；因此
    ，其二人所述並不足為被告有利之證據。另被告雖於本院提出桃園縣稅損稽征處
    中壢分處函復宏一公司於七十八年七月取得呈俊行開立FN00000000、FN00000000
    、JF00000000號三張發票，經補繳進項稅額計一七一四二元屬實公文，及被告與
    劉燄簽訂之專利技術設備產銷合約書各一份（見本院重上更(九)卷第二０一、二０
    二頁）。惟被告縱就宏一公司取得呈俊行上開三張發票，有上述補稅行為，乃係
    被告逃漏稅損後之補稅行為，並不影響被告上開逃漏稅捐行為；另呈俊行實際由
    被告操控，劉燄僅係名義上之負責人，如前所述，則被告與劉燄雖形式上簽訂該
    專利技術設備產銷合約書，亦不足採為被告有利之認定。至被告請求調查稅損機
    關送案卷內之呈俊公司、維懋公司、誼正公司七十五年至七十七年間進銷項表所
    列發票，是否涉及逃稅云云。惟該部分並未涉及逃稅行為，亦據證人蔡天貴於本
    院證述明確，如前所述，本院無再就此部分調查之必要，附此敘明。
  (十)綜上所述，本件被告罪證明確，所辯係卸責之詞，不足採信，其犯行應可認定。
    又本院事證已經明確，被告在本院前審聲請傳訊吳信義而未到庭，因其所證事項
    與陳順成相同，本院認依上述證據已足為被告有罪之認定，因此，不再予以傳訊
    。
二、核被告甲○○係誼光公司、誼正公司、呈俊公司、維懋公司、宏一公司等五家公
    司之實際負責人，誼光公司等五家公司以上述不正當方法逃漏營業稅捐，被告係
    犯修正前稅捐稽徵法第四十七條第一款、第四十一條之公司負責人為納稅義務人
    以不正當方法逃漏稅捐罪；又本罪被告所以應受處罰，係自同法第四十一條轉嫁
    而來，非因身分成立之罪，是柯元喜、劉燄縱有參與本件逃漏稅捐行為，應適用
    特別法規定，成立修正前同法第四十三條第一項之幫助犯（最高法院七十五年台
    上自第六一八三號判例參照），公訴人此部份認被告與柯元喜、劉燄二人為共同
    正犯，容有未洽。柯元喜、劉燄分別為宏一行、呈俊行負責人，均為商業負責人
    ，為從事業務之人，而統一發票為柯元喜、劉燄附隨業務應製作之文書，且為修
    正前商業會計法（五十七年一月八日公布）第十三條所規定之商業會計憑證，因
    此，宏一行柯元喜及呈俊行劉燄製作不實之統一發票，核犯修正前商業會計法第
    六十六條第一款明知為不實之事項，而填製會計憑證罪（因填製不實之帳冊，本
    即含有業務上登載不實之本質，是修正前商業會計法第六十六條第一款之罪，與
    刑法第二百十五條之罪間係屬法規競合之關係，應從特別規定之商業會計法第六
    十六條第一項處斷，不再論以刑法第二百十五條之罪－最高法院八十七年台上字
    第一一號、八十七年台非字第三八九號、九十年台上字第二四四六號判決參照）
    。雖被告甲○○非宏一行、呈俊行負責人，但其與柯元喜、劉燄就上開製作內容
    不實之統一發票犯行，有犯意聯絡，依刑法第三十一條第一項之規定，仍以共犯
    論；又被告犯罪後，商業會計法第六十六條已經修正，僅罰金部分修正，其之罰
    金原定為一萬元以下，已於於八十四年五月十九日修正公布，修文修正為第七十
    一條且其罰金部分提高為新臺幣十五萬元以下；修正後之刑罰較舊法為重，依刑
    法第二條第一項但書規定，應適用修正前之舊法。被告先後多次違反修正前商業
    會計法第六十六條第一款之罪，時間緊接，所犯罪名相同，顯係基於概括犯意為
    之，應依連續犯之規定論以一罪。又公司為法人，公司負責人為自然人，二者在
    法律上並非同一人格主體，公司負責人為公司之代表，其為公司所為行為，應由
    公司負責。故公司負責人為公司以詐術或不正當方法逃漏稅捐，因納稅義務人為
    公司，其所觸犯稅捐稽徵法第四十一條之犯罪或受罰主體，仍為公司，而非公司
    負責人，僅因公司於事實上無從擔負自由刑之責任，基於刑事政策上之考量，同
    法第四十七條第一款將納稅義務人之公司應處徒刑之規定轉嫁於公司負責人，是
    公司負責人依該條款而適用徒刑之處罰，乃屬代罰之性質，並非因其本身之犯罪
    而負行為責任。而刑法上所謂牽連犯，必須同一人犯一罪而其方法或結果行為另
    犯他罪名，始克相當，亦即必須同一犯罪主體之二個以上犯罪行為間，具有目的
    與方法、或目的與結果之關係，始得從一重處罰。公司負責人為納稅義務人之公
    司以詐術或不正當方法逃漏稅捐，既非稅捐稽徵法第四十一條之犯罪或受罰主體
    ，僅依同法第四十七條第一款之規定，代替公司受徒刑之處罰，自與其本身為犯
    罪主體所犯其他罪名間，不具牽連犯關係（最高法院八十九年度台非字第六五號
    判決意旨參照），亦無所謂基於概括之犯意逃漏稅捐可言。是被告所犯違反修正
    前商業會計法第六十六條第一款之罪，與違反修正前稅捐徵法第四十七條第一款
    、第四十一條之納稅義務人以不正當方法逃漏稅捐罪之間，犯意個別，行為互異
    ，所犯罪名亦不相同，復參諸前開判決意旨，即應予分別論處合併處罰。被告違
    反修正前商業會計法第六十六條第一款之罪部分，起訴書所犯法條雖漏未論述，
    但起訴事實業已論及，本院自得併予審理。
三、原審據以對被告論罪科刑，固非無見，惟(一)、被告另犯修正前商業會計法第六十
    六條第一款之罪，原判決漏論之。(二)、本件被告並不成立刑法第二百十六條、第
    二百十五條之罪，原判決認成立該罪。(三)、稅捐稽徵法第四十一條，於七十九年
    一月二十四日修正，原判決漏未比較新舊法之適用。(四)、本件宏一行、呈俊行無
    實際銷貨，自非營業稅課徵標的，故宏一行、呈俊行對於所開立之附表一、二所
    示統一發票，並無逃漏營業稅，而被告負責之誼光公司等五家公司，各公司逃漏
    營業稅額，經稅捐機關查核結果，誼光公司為一百零七萬八千三百十三元、宏一
    公司為十萬八千二百四十二元、呈俊公司為九十九萬七千四百十七元、誼正公司
    為二十八萬二千四百四十七元、維懋公司為三十六萬七千元，合計共為二百九十
    萬七千九百十九元，如前所述，原判決認定宏一行、呈俊行逃漏營業稅三百零七
    萬零七百三十八元，均有未洽。被告上訴意旨，否認犯罪，指摘原判決不當，固
    無足取，惟原判決既有上述可議，自應由本院將原判決就被告部分撤銷改判。審
    酌被告犯罪動機、目的、逃漏之營業稅額不少，所生危害，在此之前並無犯罪紀
    錄，素行尚稱乙好，長年對本土水質改乙之貢獻，及犯後態度等一切情狀，從寬
    分別量處如主文第二項所示之刑。又被告犯罪時間在七十九年十月三十一日以前
    ，應依中華民國八十年罪犯減刑條例分別減其宣告刑二分之一如主文第二項所示
    。又刑法第四十一條於被告行為後之九十年一月十日修正公布，並於同年月十二
    日生效，其第一項規定：「犯最重本刑為五年以下有期徒刑以下之刑之罪，而受
    六個月以下有期徒刑或拘役之宣告，因身體、教育、職業、家庭之關係或其他正
    當事由，執行顯有困難者，得以一元以上三元以下折算一日，易科罰金。但確因
    不執行所宣告之刑，難收矯正之效，或難以維持法秩序者，不在此限。」從而本
    件依刑法第二條第一項前段規定，自應適用修正後刑法第四十一條第一項前段規
    定均諭知易科罰金之折算標準；並定其應執行刑及依修正後刑法第四十一條第二
    項諭知易科罰金之折算標準。另被告迄今尚未補繳清其應繳之營業稅，故不予宣
    告緩刑，附此敘明。
四、公訴意旨另以被告虛設宏一行、呈俊行觸犯刑法第二百十四條使公務員登載不實
    文書罪嫌云云。此部份公訴人僅以宏一行、呈俊行有製作不實如附表所示之統一
    發票，即認定係被告所虛設之行號；然查宏一行、呈俊行雖無附表統一發票所示
    之進貨，銷貨事實，但此一事實與虛設行號有間，況且柯元喜迭稱其有出資二十
    萬元，且證人吳餘東亦證稱宏一行進塑膠管銷售，自難認該二行號即屬虛設行號
    ，自屬不能證明被告有此部分犯行，公訴人認被告此部份與前開有罪部份有方法
    結果之牽連關係，自毋庸另為無罪之諭知，附此說明。
據上論結，應依刑事訴訟法第三百六十九條第一項前段、第三百六十四條、第二百九
十九條第一項前段，修正前稅捐稽徵法第四十七條第一款、第四十一條，修正前商業
會計法第六十六條第一款，刑法第十一條前段、第二十八條、第三十一條第一項、第
五十六條、第四十一條第一項前段、第二項，第五十一條第五款、第二條第一項、中
華民國八十年罪犯減刑條例第二條第一項第二款第三目、第四條第二項、第八條、第
十條，罰金罰鍰提高標準條例第一條前段、第二條，判決如主文。
本案經檢察官劉文水到庭執行職務。
中    華    民    國     九十二     年       七       月     十四       日
                              臺灣高等法院高雄分院刑事第六庭
                                  審判長法官  王憲義
                                        法官  謝靜雯
                                        法官  張意聰
右正本證明與原本無異。
如不服本判決應於收受本判決後十日內向本院提出上訴書狀，其未述上訴理由者，
並得於提起上訴後十日內向本院補提理由書狀（均須按他造當事人之人數附繕本)「
切勿逕送上級法院」。
                                      書記官  許信宗
中    華    民    國     九十二     年       七       月     十八       日
附錄本判決論罪之法條：
修正前稅捐稽徵法第四十七條第一款：
本法關於納稅義務人、扣繳義務人及代徵人應處徒刑之規定，於左列之人適用之：
一、公司法規定之公司負責人。
二、民法或其他法律規定對外代表法人之董事或理事。
三、商業登記法規定之商業負責人。
四、其他非法人團體之代表人或管理人。
修正前稅捐稽徵法第四十一條：
納稅義務人以詐術或其他不正當方法逃漏稅捐者，處五年以下有期徒刑、拘役或科或
併科新臺幣六萬元以下罰金。
修正前商業會計法第六十六條第一款：
商業負責人，主辦及經辦會計人員，有左列各款情事之一者，處五年以下有期徒刑拘
役或一萬元以下罰金：
一、以明知為不實之事項而填製會計憑證或記入帳冊者。
附表一：宏一行開立之統一發票
┌──┬────┬────────┬─────┬────┬───────┐
│編號│發票日期│買    受    人  │發票號碼  │銷售金額│備          註│
├──┼────┼────────┼─────┼────┼───────┤
│一  │1.    │呈俊行          │FA00000000│ 0000000│宏一行未申報  │
├──┼────┼────────┼─────┼────┼───────┤
│二  │1.    │呈俊行          │FA00000000│ 0000000│同右          │
├──┼────┼────────┼─────┼────┼───────┤
│三  │1.    │呈俊行          │FA00000000│ 0000000│同右          │
├──┼────┼────────┼─────┼────┼───────┤
│四  │1.    │呈俊行          │FA00000000│ 0000000│同右          │
├──┼────┼────────┼─────┼────┼───────┤
│五  │1.    │呈俊行          │FA00000000│ 0000000│同右          │
├──┼────┼────────┼─────┼────┼───────┤
│六  │1.    │呈俊行          │FA00000000│ 0000000│同右          │
├──┼────┼────────┼─────┼────┼───────┤
│七  │1.    │呈俊行          │FA00000000│ 0000000│同右          │
├──┼────┼────────┼─────┼────┼───────┤
│八  │1.    │呈俊行          │FA00000000│ 0000000│同右          │
├──┼────┼────────┼─────┼────┼───────┤
│九  │1.    │呈俊行          │FA00000000│ 0000000│同右          │
├──┼────┼────────┼─────┼────┼───────┤
│十  │2.    │呈俊行          │FC00000000│ 0000000│同右          │
├──┼────┼────────┼─────┼────┼───────┤
│十一│3.    │呈俊行          │FE00000000│ 0000000│同右          │
├──┼────┼────────┼─────┼────┼───────┤
│十二│3.    │呈俊行          │FE00000000│ 0000000│同右          │
├──┼────┼────────┼─────┼────┼───────┤
│十三│3.    │呈俊行          │FE00000000│  690000│同右          │
├──┼────┼────────┼─────┼────┼───────┤
│十四│3.    │呈俊行          │FE00000000│ 0000000│同右          │
├──┼────┼────────┼─────┼────┼───────┤
│十五│3.    │呈俊行 │FE00000000│ 0000000│同右          │
├──┼────┼────────┼─────┼────┼───────┤
│十六│3.    │呈俊行          │FE00000000│  552000│同右          │
├──┼────┼────────┼─────┼────┼───────┤
│十七│3.    │維懋企業有限公司│FE00000000│  500000│同右          │
├──┼────┼────────┼─────┼────┼───────┤
│十八│3.    │呈俊行          │FE00000000│ 0000000│同右          │
├──┼────┼────────┼─────┼────┼───────┤
│十九│3.    │呈俊行          │FE00000000│  500000│同右          │
├──┼────┼────────┼─────┼────┼───────┤
│二十│3.    │呈俊行          │FE00000000│  252000│同右          │
├──┼────┼────────┼─────┼────┼───────┤
│二一│3.    │呈俊行          │FE00000000│ 0000000│同右          │
├──┼────┼────────┼─────┼────┼───────┤
│二二│3.    │呈俊行          │FE00000000│  230000│同右          │
└──┴────┴────────┴─────┴────┴───────┘
附表二：呈俊行開立之統一發票
┌──┬────┬────────┬─────┬────┬───────┐
│編號│發票日期│買    受    人  │發票號碼  │銷售金額│備        註  │
├──┼────┼────────┼─────┼────┼───────┤
│一  │12.    │誼光公司        │EY00000000│   14250│呈俊行已申報  │
├──┼────┼────────┼─────┼────┼───────┤
│二  │12.    │誼光公司        │EY00000000│   52000│同右          │
├──┼────┼────────┼─────┼────┼───────┤
│三  │1.    │誼光公司        │FA00000000│ 0000000│同右          │
├──┼────┼────────┼─────┼────┼───────┤
│四  │1.    │誼光公司        │FA00000000│ 0000000│同右          │
├──┼────┼────────┼─────┼────┼───────┤
│五  │1.    │呈俊公司        │FA00000000│ 0000000│同右          │
├──┼────┼────────┼─────┼────┼───────┤
│六  │1.    │誼光公司        │FA00000000│ 0000000│同右          │
├──┼────┼────────┼─────┼────┼───────┤
│七  │1.    │誼光公司        │FA00000000│ 0000000│同右          │
├──┼────┼────────┼─────┼────┼───────┤
│八  │1.    │誼光公司        │FA00000000│ 0000000│同右          │
├──┼────┼────────┼─────┼────┼───────┤
│九  │2.5.  │呈俊公司        │FC00000000│ 0000000│同右          │
├──┼────┼────────┼─────┼────┼───────┤
│十  │2.    │誼正公司        │FC00000000│  405000│同右          │
├──┼────┼────────┼─────┼────┼───────┤
│十一│3.3.  │呈俊公司        │FE00000000│ 0000000│同右          │
├──┼────┼────────┼─────┼────┼───────┤
│十二│3.10.  │呈俊公司        │FE00000000│ 0000000│同右          │
├──┼────┼────────┼─────┼────┼───────┤
│十三│3.  │呈俊公司        │FE00000000│ 0000000│同右          │
├──┼────┼────────┼─────┼────┼───────┤
│十四│4.7.  │呈俊公司        │FG00000000│  115200│同右          │
├──┼────┼────────┼─────┼────┼───────┤
│十五│4.11.  │呈俊公司        │FG00000000│ 0000000│同右          │
├──┼────┼────────┼─────┼────┼───────┤
│十六│4.  │呈俊公司        │FG00000000│  192000│同右          │
├──┼────┼────────┼─────┼────┼───────┤
│十七│4.    │維懋公司        │FG00000000│ 0000000│同右          │
├──┼────┼────────┼─────┼────┼───────┤
│十八│4.  │呈俊公司        │FG00000000│ 0000000│同右 │
├──┼────┼────────┼─────┼────┼───────┤
│十九│5.    │宏一公司        │FJ00000000│ 0000000│同右          │
├──┼────┼────────┼─────┼────┼───────┤
│二十│5.    │誼正公司        │FJ00000000│ 0000000│同右          │
├──┼────┼────────┼─────┼────┼───────┤
│二一│5.10.  │呈俊公司        │FJ00000000│ 0000000│同右          │
├──┼────┼────────┼─────┼────┼───────┤
│二二│5.    │維懋公司        │FJ00000000│ 0000000│同右          │
├──┼────┼────────┼─────┼────┼───────┤
│二三│7.    │誼正公司        │FN00000000│ 0000000│呈俊行未申報  │
├──┼────┼────────┼─────┼────┼───────┤
│二四│7.    │誼正公司        │FN00000000│ 0000000│同右          │
├──┼────┼────────┼─────┼────┼───────┤
│二五│7.    │誼正公司   │FN00000000│  457143│同右          │
├──┼────┼────────┼─────┼────┼───────┤
│二六│7.    │誼正公司        │FN00000000│  256000│同右          │
├──┼────┼────────┼─────┼────┼───────┤
│二七│7.    │誼正公司        │FN00000000│  247715│同右          │
├──┼────┼────────┼─────┼────┼───────┤
│二八│7.    │誼正公司        │FN00000000│ 0000000│同右          │
├──┼────┼────────┼─────┼────┼───────┤
│二九│7.    │宏一公司        │FN00000000│  114286│同右          │
├──┼────┼────────┼─────┼────┼───────┤
│三十│7.    │宏一公司        │FN00000000│  114286│同右          │
├──┼────┼────────┼─────┼────┼───────┤
│三一│7.    │宏一公司        │FN00000000│  114286│同右          │
└──┴────┴────────┴─────┴────┴───────┘
最高法院發回意旨及本院說明理由
┌─────────────────────────┬─────────┐
│最高法院發回意旨                                  │本院說明理由      │
├─────────────────────────┼─────────┤
│原判決事實認定被告為圖逃漏稅捐，推由柯元喜、劉燄分│如理由二          │
│別填製附表一、二所示之發票，如果無訛，被告並未實際│                  │
│分擔明知為不實之事項而填製會計憑證之犯罪行為，而僅│                  │
│為同謀共同正犯，原判決理由欄竟說明被告就此部分之犯│                  │
│罪，亦有行為分擔。                                │                  │
├─────────────────────────┼─────────┤
│納稅義務人之公司逃漏稅捐時，究非公司負責人本身之犯│如理由二          │
│罪行為，與該公司負責人之其他犯罪行為，無方法結果之│                  │
│牽連關係可言，應併合處罰。                        │                  │
└─────────────────────────┴─────────┘
                                                                 ＡＨＦ


司法院資訊處製作；財團法人民間司法改革基金會備份。
